ACORDAO-COMPLETO-2333656

ACÓRDÃO 166/2019 ATA 1/2019 - PRIMEIRA CÂMARA

VISTOS, relatados e discutidos estes autos da Tomada de Contas Especial instaurada pelo Fundo Nacional de Desenvolvimento da Educação – FNDE em desfavor de Pedro Fonteles dos Santos, ex-prefeito do município de Acaraú/CE, em razão da omissão no dever de prestar contas dos recursos repassados ao referido município na modalidade fundo a fundo, à conta do Programa Nacional de Alimentação Escolar – PNAE – exercício 2011, cujo objeto era a aquisição exclusiva de gêneros alimentícios, em caráter complementar, para atendimento dos alunos matriculados em creches, pré-escolas e em escolas do ensino fundamental das redes federal, estadual, do Distrito Federal e municipal.
ACORDAM os Ministros do Tribunal de Contas da União, reunidos em sessão da Primeira Câmara, diante das razões expostas pelo Relator, em:
9.1. considerar revel Pedro Fonteles dos Santos, com fundamento no art. 12, § 3º, da Lei 8.443/1992;
9.2. com fundamento nos arts. 1º, inciso I, 16, inciso III, alíneas “a” e “b” da Lei 8.443/1992 c/c os arts. 19 e 23, inciso III, da mesma Lei, e com arts. 1º, inciso I, 209, incisos I e II, 210 e 214, inciso III, do Regimento Interno, julgar irregulares as contas de Pedro Fonteles dos Santos, condenando-o ao pagamento das quantias a seguir especificadas, com a fixação do prazo de 15 (quinze) dias, a contar do recebimento da notificação, para que comprove, perante o Tribunal (art. 214, inciso III, alínea “a”, do Regimento Interno) , o recolhimento do débito aos cofres do Fundo Nacional de Desenvolvimento da Educação – FNDE, atualizado monetariamente e acrescido dos juros de mora devidos, calculados a partir das datas a seguir indicadas até o dia do efetivo recolhimento, na forma prevista na legislação em vigor:
	VALOR (R$) 
	DATA

	5.094,00
	15/3/2011

	5.094,00
	31/3/2011

	5.094,00
	2/5/2011

	5.094,00
	1/6/2011

	5.094,00
	1/9/2011

	5.094,00
	30/9/2011

	5.094,00
	30/9/2011

	5.094,00
	30/9/2011

	5.094,00
	31/10/2011

	5.094,00
	30/11/2011

	62.124,00
	15/3/2011

	62.124,00
	31/3/2011

	62.124,00
	2/5/2011

	62.124,00
	1/6/2011

	62.124,00
	1/9/2011

	62.124,00
	30/9/2011

	62.124,00
	30/9/2011

	62.124,00
	30/9/2011

	62.124,00
	31/10/2011

	62.124,00
	30/11/2011

	10.788,00
	15/3/2011

	10.788,00
	31/3/2011

	10.788,00
	3/5/2011

	10.788,00
	1/6/2011

	10.788,00
	1/9/2011

	10.788,00
	30/9/2011

	10.788,00
	30/9/2011

	10.788,00
	30/9/2011

	10.788,00
	31/10/2011

	10.788,00
	30/11/2011

	9.192,00
	15/3/2011

	9.192,00
	31/3/2011

	9.192,00
	2/5/2011

	9.192,00
	1/6/2011

	9.192,00
	1/9/2011

	9.192,00
	30/9/2011

	9.192,00
	30/9/2011

	9.192,00
	30/9/2011

	9.192,00
	31/10/2011

	9.192,00
	30/11/2011

	18.672,00
	1/9/2011

	18.672,00
	30/9/2011

	18.672,00
	30/9/2011

	18.672,00
	30/9/2011

	18.672,00
	30/9/2011

	18.672,00
	30/9/2011

	18.672,00
	30/9/2011

	18.672,00
	30/9/2011

	18.672,00
	31/10/2011

	18.672,00
	30/11/2011

9.3. aplicar a Pedro Fonteles dos Santos a multa prevista no art. 57 da Lei 8.443/1992 c/c o art. 267 do Regimento Interno, no valor de R$ 160.000,00 (cento e sessenta mil reais) , com a fixação do prazo de 15 (quinze) dias, a contar do recebimento da notificação, para comprovar, perante o Tribunal (art. 214, inciso III, alínea “a”, do Regimento Interno) , o recolhimento da dívida aos cofres do Tesouro Nacional, atualizada monetariamente desde a data do presente Acórdão até a do efetivo recolhimento, se for paga após o vencimento, na forma da legislação em vigor;
9.4. autorizar, desde logo, a cobrança judicial das dívidas a que ser referem os itens 9.2 e 9.3 supra, caso não atendidas as notificações, nos termos do art. 28, inciso II, da Lei 8.443/1992;
9.5. autorizar, caso venha a ser requerido pelo responsável, o pagamento das dívidas em até 36 (trinta e seis) parcelas mensais e consecutivas, nos termos do art. 26 da Lei 8.443/1992 c/c o art. 217 do Regimento Interno, fixando-lhe o prazo de quinze dias, a contar do recebimento da notificação, para comprovar perante o Tribunal o recolhimento da primeira parcela, e de trinta dias, a contar da parcela anterior, para comprovar os recolhimentos das demais parcelas, atualizadas monetariamente, incidindo ainda, sobre cada valor mensal correspondente ao débito, os juros de mora devidos, na forma prevista na legislação em vigor; e
9.6. encaminhar cópia desta deliberação à Procuradoria da República no Ceará, nos termos do art. 16, § 3º, da Lei 8.443/1992 c/c o art. 209, § 6º, do Regimento Interno/TCU, para adoção das medidas que entender cabíveis, bem como ao Fundo Nacional de Desenvolvimento da Educação e ao responsável.

Tomada de Contas Especial instaurada pelo FNDE em razão da não comprovação da boa e regular aplicação dos recursos geridos e da omissão do dever de prestar contas dos recursos repassados à Prefeitura Municipal de Acaraú/CE, na modalidade fundo a fundo, à conta do Programa Nacional de Alimentação Escolar.

Primeira Câmara

Município de Acaraú/CE.

3. Responsável: Pedro Fonteles dos Santos (XXX.078.293-XX).

13.1. Ministros presentes: Benjamin Zymler (na Presidência), Raimundo Carreiro e Bruno Dantas (Relator).
13.2. Ministro-Substituto convocado: Marcos Bemquerer Costa.

BRUNO DANTAS

Por registrar as principais ocorrências havidas no andamento do processo até o momento, resumindo os fundamentos das peças acostadas aos autos, adoto como relatório, com os ajustes necessários, a instrução da secretaria responsável pela análise da demanda (peça 30) , que contou com a anuência do corpo diretivo da unidade (peças 31-32) e do Ministério Público junto ao TCU (peça 33) :
“INTRODUÇÃO
Trata-se de tomada de contas especial instaurada pelo Fundo Nacional de Desenvolvimento da Educação - FNDE, em desfavor de Pedro Fonteles dos Santos, CPF XXX.078.293-XX, ex-prefeito do município de Acaraú/CE, no período de 1/9/2009 a 31/12/2012, em razão da omissão no dever de prestar contas dos recursos repassados ao referido município na modalidade fundo a fundo, à conta do Programa Nacional de Alimentação Escolar - PNAE - exercício 2011 cujo objeto era a ‘aquisição exclusiva de gêneros alimentícios, em caráter complementar, para atendimento dos alunos matriculados em creches, pré-escolas e em escolas do ensino fundamental das redes federal, estadual, do Distrito Federal e municipal, inclusive as indígenas e as localizadas em áreas remanescentes de quilombos, e, excepcionalmente, aquelas qualificadas como entidades filantrópicas ou por elas mantidas.’
1.1. Este processo foi inicialmente instruído pela Secretaria de Controle Externo de Minas Gerais, sendo posteriormente transferido para a Secretaria de Controle Externo de Tomada de Contas Especial, conforme Portaria SEGECEX 09/2018, de 2/5/2018.
HISTÓRICO
2. Para a execução do PNAE - 2011, programa de ação continuada, o FNDE repassou à Prefeitura Municipal de Acaraú/CE, a importância de R$ 1.058.700,00, conforme as seguintes Ordens Bancárias (peça 1, p. 169/170) 
PNAE - EJA
	ORDEM
BANCÁRIA
	VALOR
EM REAIS
	DATA

	2011OB400150
	5.094,00
	15/3/2011

	2011OB400698
	5.094,00
	31/3/2011

	2011OB401111
	5.094,00
	2/5/2011

	2011OB402171
	5.094,00
	1/6/2011

	2011OB405120
	5.094,00
	1/9/2011

	2011OB407547
	5.094,00
	30/9/2011

	2011OB407256
	5.094,00
	30/9/2011

	2011OB407058
	5.094,00
	30/9/2011

	2011OB408462
	5.094,00
	31/10/2011

	2011OB408743
	5.094,00
	30/11/2011

PNAE - FUNDAMENTAL
	ORDEM
BANCÁRIA
	VALOR
EM REAIS
	DATA

	2011OB400135
	62.124,00
	15/3/2011

	2011OB400784
	62.124,00
	31/3/2011

	2011OB401104
	62.124,00
	2/5/2011

	2011OB401695
	62.124,00
	1/6/2011

	2011OB405228
	62.124,00
	1/9/2011

	2011OB407118
	62.124,00
	30/9/2011

	2011OB407063
	62.124,00
	30/9/2011

	2011OB406730
	62.124,00
	30/9/2011

	2011OB408346
	62.124,00
	31/10/2011

	2011OB408711
	62.124,00
	30/11/2011

PNAE - PRÉ ESCOLA
	ORDEM
BANCÁRIA
	VALOR
EM REAIS
	DATA

	2011OB400238
	10.788,00
	15/3/2011

	2011OB400649
	10.788,00
	31/3/2011

	2011OB401290
	10.788,00
	3/5/2011

	2011OB402088
	10.788,00
	1/6/2011

	2011OB405007
	10.788,00
	1/9/2011

	2011OB407855
	10.788,00
	30/9/2011

	2011OB407261
	10.788,00
	30/9/2011

	2011OB407158
	10.788,00
	30/9/2011

	2011OB408076
	10.788,00
	31/10/2011

	2011OB409011
	10.788,00
	30/11/2011

PNAE - CRECHE
	ORDEM
BANCÁRIA
	VALOR
EM REAIS
	DATA

	2011OB400103
	9.192,00
	15/3/2011

	2011OB400920
	9.192,00
	31/3/2011

	2011OB401088
	9.192,00
	2/5/2011

	2011OB401905
	9.192,00
	1/6/2011

	2011OB404869
	9.192,00
	1/9/2011

	2011OB407103
	9.192,00
	30/9/2011

	2011OB406869
	9.192,00
	30/9/2011

	2011OB406844
	9.192,00
	30/9/2011

	2011OB408131
	9.192,00
	31/10/2011

	2011OB408861
	9.192,00
	30/11/2011

PNAE - MAIS EDUCAÇÃO
	ORDEM
BANCÁRIA
	VALOR
EM REAIS
	DATA

	2011OB404905
	18.672,00
	1/9/2011

	2011OB407248
	18.672,00
	30/9/2011

	2011OB407369
	18.672,00
	30/9/2011

	2011OB407510
	18.672,00
	30/9/2011

	2011OB407140
	18.672,00
	30/9/2011

	2011OB406716
	18.672,00
	30/9/2011

	2011OB406609
	18.672,00
	30/9/2011

	2011OB407762
	18.672,00
	30/9/2011

	2011OB408058
	18.672,00
	31/10/2011

	2011OB408850
	18.672,00
	30/11/2011

3. O motivo para a instauração da presente Tomada de Contas Especial foi a omissão no dever legal de prestar contas para o Programa Nacional de Alimentação Escolar - PNAE/2011, nas modalidades EJA, Fundamental, Pré-escola, Creche e Mais Educação.
4. O prazo para prestar contas encerrou-se em 30/4/2013 (peça 1, p. 169) , mas, até aquela data, não foi confirmado o envio da prestação de contas para o FNDE.
5. Da análise dos documentos presentes nos autos, verifica-se que Pedro Fonteles dos Santos, Prefeito Municipal de Acaraú - CE, no período de 2009-2012, era a pessoa responsável pela gestão dos recursos federais recebidos por meio do Programa Nacional de Alimentação Escolar - PNAE/2011 e, no entanto, não tomou as medidas para a devida prestação de contas, sendo, portanto, o responsável pelo prejuízo apurado nesta Tomada de Contas Especial.
6. Cumpre esclarecer que, em consulta realizada à Procuradoria Federal no FNDE - PROFE, emanou-se o entendimento, nos termos do Parecer 767/2008, de que para os casos de omissão a corresponsabilidade somente se aplica quando o prazo para prestação de recai sobre o mandato do Prefeito sucessor, desde que não adotadas as competentes medidas de resguardo ao Erário, (peça 1, p. 170) .
7. No caso em exame, não há que se falar em corresponsabilidade, visto que apesar do prazo para prestação de contas ter se encerrado em 30/04/2013, durante o período de gestão de Alexandre Ferreira Gomes da Silveira, este adotou as medidas legais de resguardo ao erário, conforme Representação protocolizada junto ao Ministério Público Federal, (peça 1, p. 20-30) . A documentação em questão foi considerada suficiente pela Procuradoria Federal no FNDE - PROFE como comprovação da adoção das referidas medidas, (peça 1, p. 170) .
8. Da análise dos autos, verifica-se que foi dada oportunidade de defesa ao agente responsabilizado, em obediência aos princípios constitucionais que asseguram o direito ao contraditório e à ampla defesa, tendo em vista a notificação presente na peça 1, p. 160, de 19/5/2014. No entanto, Pedro Fonteles dos Santos se manteve silente e não recolheu o montante devido aos cofres da Fazenda Pública, razões pelas quais sua responsabilidade foi mantida.
9. Desse modo, instrução presente na peça 5 propôs a citação de Pedro Fonteles dos Santos, para que apresentasse alegações de defesa quanto à não comprovação da boa e regular aplicação dos recursos recebidos do Fundo Nacional de Desenvolvimento da Educação - FNDE referentes ao Programa Nacional de Alimentação Escolar - PNAE, no exercício de 2011, bem como para que se manifestasse quanto à omissão no dever de prestar contas do referido ajuste.
EXAME TÉCNICO
10. A citação foi realizada por intermédio dos Ofícios Secex/MG 0492/2018, 0493/2018, 0494/2018, 0495/2018 e 0496/20180104/2018, todos datados de 16/3/2018, presentes nas peças 20 a 24. Apesar de Pedro Fonteles dos Santos ter tomado ciência do expediente que lhe foi encaminhado, conforme atesta os avisos de recebimento (AR) , datados de 5/4/2018, que compõe as peças 26 a 29, não atendeu a citação e não se manifestou quanto às irregularidades verificadas.
11. Nos termos do art. 12, § 3º, da Lei 8.443/1992, ao não responder à citação expedida por esta Corte de Contas, o responsável torna-se revel, para todos os efeitos, dando-se prosseguimento ao processo.
12. A despeito da aplicação da revelia, devem ser considerados, no entanto, os elementos já constantes dos autos, os quais podem, inclusive, levar a um juízo favorável ao responsável revel.
13. Deve-se observar que, nos processos do TCU, a revelia não implica a presunção de que sejam verdadeiras todas as imputações levantadas contra os responsáveis, diferentemente do que ocorre no processo civil, em que o não comparecimento do réu nos autos leva à presunção da verdade dos fatos narrados pelo autor.
14. Assim, independentemente da revelia, a avaliação da responsabilidade do agente nos processos desta Corte não prescinde dos elementos existentes nos autos ou para ele carreados, uma vez que são regidos pelo princípio da verdade material (Acórdão 163/2015-TCU-Segunda Câmara, rel. ANDRÉ DE CARVALHO; 2.685/2015-TCU-2ª Câmara, rel. RAIMUNDO CARREIRO; 2.801/2015-TCU-1a Câmara, rel. WALTON ALENCAR RODRIGUES; 4.340/2015-TCU-1a Câmara, rel. WEDER DE OLIVEIRA e 5.537/2015-TCU-1a Câmara, rel. WEDER DE OLIVEIRA) .
15. Entretanto, cabe destacar que nas fases anteriores desta TCE o responsável também não se manifestou quanto a apresentação da prestação de contas, mantendo-se omisso, conforme se verifica na peça 1, p. 171.
16. Adicionalmente, a irregularidade imputada a Pedro Fonteles dos Santos, configurada pela omissão na apresentação da prestação de contas, está claramente demonstrada nos autos, não sendo cabível a análise de elementos nesta fase processual que possam ser aproveitados na defesa do responsável.
17. Assim, transcorrido o prazo regimental fixado e mantendo-se inerte o aludido responsável, impõe-se que seja considerado revel, dando-se prosseguimento ao processo, de acordo com o art. 12, § 3º, da Lei 8.443/1992.
CONCLUSÃO
18. Diante da revelia de Pedro Fonteles dos Santos e inexistindo nos autos elementos que permitam concluir pela ocorrência de boa-fé ou de outros excludentes de culpabilidade em sua conduta, propõe-se que suas contas sejam julgadas irregulares e que o responsável seja condenado em débito, bem como que lhe seja aplicada a multa prevista no art. 57 da Lei 8.443/1992.
PROPOSTA DE ENCAMINHAMENTO
19. Diante do exposto, submetemos os autos à consideração superior, propondo ao Tribunal:
a) considerar, para todos os efeitos, revel, Pedro Fonteles dos Santos, CPF XXX.078.293-XX, ex-prefeito do município de Acaraú/CE, dando-se prosseguimento ao processo, conforme preceitua o art. 12, § 3º, da Lei 8.443/1992 c/c o art. 202, § 8º, do RI/TCU.
b) julgar irregulares as contas de Pedro Fonteles dos Santos, CPF XXX.078.293-XX com fundamento nos arts. 1º, inciso I, 16, inciso III, alíneas ‘a’ e ‘b’, 19, caput, e 23, inciso III, da Lei 8.443/1992 c/c com os arts. 1º, inciso I, 209, inciso I, 210 e 214, inciso III, do RI/TCU, condenando-os, solidariamente, ao pagamento das importâncias a seguir especificadas e fixando-lhes o prazo de 15 dias para que comprovem perante este Tribunal, em respeito ao art. 214, inciso III, alínea ‘a’, do RI/TCU, o recolhimento da dívida aos cofres do Fundo Nacional de Desenvolvimento da Educação - FNDE, atualizada monetariamente e acrescida de juros de mora calculados a partir das datas indicadas até a data do efetivo recolhimento e com o abatimento de valores acaso já satisfeitos, nos termos da legislação vigente:
	VALOR
EM REAIS
	DATA

	5.094,00
	15/3/2011

	5.094,00
	31/3/2011

	5.094,00
	2/5/2011

	5.094,00
	1/6/2011

	5.094,00
	1/9/2011

	5.094,00
	30/9/2011

	5.094,00
	30/9/2011

	5.094,00
	30/9/2011

	5.094,00
	31/10/2011

	5.094,00
	30/11/2011

	62.124,00
	15/3/2011

	62.124,00
	31/3/2011

	62.124,00
	2/5/2011

	62.124,00
	1/6/2011

	62.124,00
	1/9/2011

	62.124,00
	30/9/2011

	62.124,00
	30/9/2011

	62.124,00
	30/9/2011

	62.124,00
	31/10/2011

	62.124,00
	30/11/2011

	10.788,00
	15/3/2011

	10.788,00
	31/3/2011

	10.788,00
	3/5/2011

	10.788,00
	1/6/2011

	10.788,00
	1/9/2011

	10.788,00
	30/9/2011

	10.788,00
	30/9/2011

	10.788,00
	30/9/2011

	10.788,00
	31/10/2011

	10.788,00
	30/11/2011

	9.192,00
	15/3/2011

	9.192,00
	31/3/2011

	9.192,00
	2/5/2011

	9.192,00
	1/6/2011

	9.192,00
	1/9/2011

	9.192,00
	30/9/2011

	9.192,00
	30/9/2011

	9.192,00
	30/9/2011

	9.192,00
	31/10/2011

	9.192,00
	30/11/2011

	18.672,00
	1/9/2011

	18.672,00
	30/9/2011

	18.672,00
	30/9/2011

	18.672,00
	30/9/2011

	18.672,00
	30/9/2011

	18.672,00
	30/9/2011

	18.672,00
	30/9/2011

	18.672,00
	30/9/2011

	18.672,00
	31/10/2011

	18.672,00
	30/11/2011

c) aplicar, com fundamento no art. 57 da Lei 8.443/1992 c/c o art. 267 do RI/TCU, multa a Pedro Fonteles dos Santos, CPF XXX.078.293-XX, fixando o prazo de 15 dias, a partir da notificação, para que, nos termos do art. 214, inciso III, alínea ‘a’, do RI/TCU, comprove perante este Tribunal o recolhimento aos cofres do Tesouro Nacional do valor atualizado monetariamente desde a data do acórdão até a data do efetivo recolhimento, se for pago após o vencimento, na forma da legislação em vigor.
d) autorizar, desde logo, a cobrança judicial da dívida nos termos do art. 28, inciso II, da Lei 8.443/1992 c/c o art. 219, inciso II, do RI/TCU, caso não atendida a notificação.
e) autorizar, desde logo, com fundamento no art. 26, da Lei 8.443/1992 c/c o art. 217, do Regimento Interno do TCU, caso seja do interesse dos responsáveis, o parcelamento da dívida em até 36 parcelas, incidindo, sobre cada uma, os encargos legais devidos, sem prejuízo de alertá-los de que, caso optem por essa forma de pagamento, a falta de comprovação do recolhimento de qualquer parcela implicará o vencimento antecipado do saldo devedor, nos termos do art. 26, parágrafo único, e 59, da Lei 8.443/1992 c/c o art. 217, § 2º, do Regimento Interno do TCU;
f) encaminhar cópia da deliberação, bem como do relatório e do voto que a fundamentarem, ao Procurador-Chefe da Procuradoria da República no estado do Ceará, nos termos do § 3º do art. 16 da Lei 8.443/1992 c/c o § 7º do art. 209 do RI/TCU, para adoção das medidas que entender cabíveis.”
É o relatório.

não há

Procurador Júlio Marcelo de Oliveira.

TOMADA DE CONTAS ESPECIAL. FNDE. OMISSÃO NO DEVER DE PRESTAR CONTAS DE RECURSOS REPASSADOS NA MODALIDADE FUNDO A FUNDO. PROGRAMA NACIONAL DE ALIMENTAÇÃO ESCOLAR - PNAE. CITAÇÃO. REVELIA. CONTAS IRREGULARES. DÉBITO. MULTA.

TOMADA DE CONTAS ESPECIAL (TCE)

Secretaria de Controle Externo de Tomada de Contas Especial (SecexTCE).

Cuidam os autos de tomada de contas especial instaurada pelo Fundo Nacional de Desenvolvimento da Educação – FNDE em desfavor de Pedro Fonteles dos Santos, ex-prefeito do município de Acaraú/CE, em razão da omissão no dever de prestar contas dos recursos repassados ao referido município na modalidade fundo a fundo, à conta do Programa Nacional de Alimentação Escolar – PNAE – exercício 2011, cujo objeto era a “aquisição exclusiva de gêneros alimentícios, em caráter complementar, para atendimento dos alunos matriculados em creches, pré-escolas e em escolas do ensino fundamental das redes federal, estadual, do Distrito Federal e municipal, inclusive as indígenas e as localizadas em áreas remanescentes de quilombos, e, excepcionalmente, aquelas qualificadas como entidades filantrópicas ou por elas mantidas.”
Os recursos federais, em um montante de R$ 1.058.700,00, foram repassados pelo FNDE em diversas ordens bancárias, entre 15/3/2011 e 30/11/2011, conforme tabelas constantes do Relatório que acompanha este Voto. Importante mencionar que o prazo para apresentação da prestação de contas atingiu seu termo em 30/4/2013.
Posiciono-me favoravelmente à análise empreendida pela unidade instrutora, a qual contou com a anuência do Ministério Público junto ao TCU. Dessa forma, acolho os pareceres precedentes como razões de decidir, sem prejuízo das breves considerações a seguir.
Conforme já apresentado no Relatório que acompanha este Voto, as irregularidades que ensejaram a instauração desta TCE foram apuradas pelo Fundo Nacional de Desenvolvimento da Educação (FNDE) , vinculado ao Ministério da Educação, por meio do processo administrativo 23034.039668/2016-21. 
O ponto focal da discussão é o fato de que não foram apresentados os documentos hábeis para fins de comprovação da boa e regular aplicação dos recursos públicos referentes à prestação de contas dos recursos em epígrafe, em desacordo o art. 63, §§ 1º e 2º, da Lei 4.320/1964, além do princípio constitucional da prestação de contas, conforme se depreende da análise da unidade instrutora, com a qual reafirmo a minha concordância.
Impende ressaltar que, a despeito de o prazo para apresentação da prestação de contas ter sido encerrado após a vigência do mandato do responsável (30/4/2013) , aquiesço ao entendimento da unidade instrutora de que não há corresponsabilidade do prefeito sucessor, haja vista as medidas legais de resguardo ao erário por ele adotadas, conforme atesta a representação protocolizada junto ao Ministério Público Federal, considerada suficiente pela Procuradoria Federal no FNDE – Profe (peça 1, p. 20-30 e 170) .
Vê-se, assim, que a prestação de contas, que poderia afastar todos esses apontamentos, nunca foi entregue. O responsável, comprovadamente notificado para apresentar explicações, manteve-se inerte, não se manifestando desde as fases anteriores desta TCE. 
Considerando a omissão no dever de prestar contas e a ausência de comprovação inequívoca do cumprimento do objeto, não é possível confirmar a regular aplicação dos recursos. Sabe-se que também perante este Tribunal, embora regularmente citado, o responsável optou por não se manifestar, deixando transcorrer o prazo regimental sem apresentar alegações de defesa ou efetuar o recolhimento do débito. Por esse motivo, deve ser considerado revel, dando-se prosseguimento ao processo, nos termos do art. 12, § 3º, da Lei 8.443/1992.
Ademais, inexistem nos autos quaisquer elementos que permitam concluir pela ocorrência de boa-fé ou de outros excludentes de culpabilidade em suas condutas.
Assim, diante dos fatos acima delineados e considerando que o responsável não compareceu aos autos a fim de tentar afastar as irregularidades que lhe foram imputadas, acolho a proposta da unidade instrutora, no sentido de julgar irregulares as contas de Pedro Fonteles dos Santos, condenando-o à devolução do débito apurado e aplicando-lhe a multa prevista no art. 57 da Lei 8.443/1992.
TCU, Sala das Sessões Ministro Luciano Brandão Alves de Souza, em 29 de janeiro de 2019.
Ministro BRUNO DANTAS 
Relator